【裁判字號】    94,建,16
【裁判日期】    951220
【裁判案由】    給付工程款
【裁判全文】
臺灣新竹地方法院民事判決                94年度建字第16號
原      告  祥芳營造有限公司
                        樓
法定代理人  乙○○
訴訟代理人  巫宗翰律師
被      告  台灣電力股份有限公司新桃供電區營運處
法定代理人  丙○○
訴訟代理人  張玉琳律師
            彭火炎律師
訴訟代理人  甲○○
上列當事人間給付工程款事件，本院於民國95年12月6日辯論終
結，判決如下：
    主  文
被告應給付原告新台幣伍拾萬肆仟伍佰元，及自民國94年7月
15日起至清償日止，按年息百分之五計算之利息。
被告應於原告交付檢試驗記錄（一般條款第I.7條後段）及存查
照片（特訂條款第二章施工檢驗程序6.3.1）之同時，交付原告
新台幣貳拾貳萬伍仟伍佰元。
原告其餘之訴駁回。
訴訟費用由被告負擔二分之一，餘由原告負擔。
本判決第一項於原告以新臺幣壹拾捌萬元為被告供擔保後，得假
執行。但被告如於假執行程序實施前，以新臺幣伍拾肆萬元為原
告預供擔保，得免為假執行。
本判決第二項於原告以新臺幣捌萬元為被告供擔保後，得假執行
。但被告如於假執行程序實施前，以新臺幣貳拾貳萬元為原告預
供擔保，得免為假執行。
原告其餘假執行之聲請駁回。
     事實及理由
一、原告起訴主張
（一）兩造於民國92年9月29日簽訂工程承攬契約，由原告承攬
      被告69kv銅鑼-福德線#53等基礎興建工程（以下簡稱系爭
      工程，工程內容詳如附表一），承攬工程款約定為新台幣
      （下同）535萬元（含稅），而工期之計算係由原告於92
      年10月16日開工，93年1月24日竣工，工期合計100日曆天
      。系爭工程於93年4月12日竣工驗收完畢，被告僅給付375
      萬，尚有尾款160萬元未付，扣除應保留之保固款，被告
      尚應給付130萬元，惟幾經原告催索，被告均係以工程遲
      延完工扣款為由搪塞，拒付工程尾款，但系爭工程雖約定
      92年10月16日開工、93年1月24日完工，惟有下列不可歸
      責於原告之事由，致使原告未能於93年1月24日完工。
       1.系爭工程之開工日應以92年12月8日起計工期：依系爭
         契約之土木工程施工規範第二章工程管理第12項塔基
         水土保持計畫及申請規定：「（1）塔基位置如屬「水
         土保持法」所規定需實施水土保持之範圍者（如山坡
         地、森林區…等），須依規定申請核可後始得施工。
         」又依水土保持法第四條規定：「公、私有土地之經
         營或使用，依本法應實施水土保持處理與維護者，該
         土地之經營人、使用人或所有人，為本法所稱之水土
         保持義務人。」依水土保持法第十二條第一項規定：
         水土保持義務人於山坡地或森林區內從事下列行為，
         應先擬具水土保持計畫，送請主管機關核定。同條第
         二項規定：「前項水土保持計畫未經主管機關核定前
         ，各目的事業主管機關不得逕行核發開發或利用之許
         可。」依前所述，系爭工程位於山坡地屬水土保持法
         第十二條規定在開發利用前，須依水土保持法送相關
         主管機關核定，在主管機關未核定前不得逕行核發開
         發或利用。另依系爭承攬契約詳細價目表第12項所示
         ，載明有水土保持計畫書之項目，準此，本案須送水
         土保持計畫書報經地方政府主管機關核准後，始可開
         工。本案原告早已完成水土保持計畫書送交被告轉送
         地方政府審核，惟被告至92年12月8日仍未通知原告已
         核准之通知，就此原告幾經向被告詢問，被告均無回
         復，迨92年12月8日因工程已逾期，原告為順利完成工
         程，無奈才於該日與被告施工處股長吳松雄先生簽立
         切結書乙份，聲明爾後如因水土保持事宜遭主管機關
         罰款時，均由原告承受負擔。因此，系爭工程應自92
         年12月8日起計工期。
       2.69KV南湖-香山線#42、#44鐵柱基樁基礎工程（以下簡
         稱42、44號鐵柱基樁基礎工程），因承作工程須經過
         地主「林清松」先生之土地始能施作，惟因林清松先
         生對於系爭兩座鐵柱基樁之土地界線及地上竹林、樹
         木（含巡視道竹木砍伐需賠償費用）未釐清及談妥賠
         償費用之前，採取激烈抗爭手段，阻原告進場施作，
         原告為順利完工，費盡思量與林清松協商，終於在92
         年12月12日與林清松先生達成理賠協議，此有同意書
         可查，是以，原告於92年12月12日始得正式入場施作
         ，係不可歸責於原告，自應於92年12月12日起計工期
         ，迄於93年1月6日完工，共計26個日曆天，並無違約
         。
       3.69KV銅鑼-福德線#53鐵柱基樁基礎工程因坐落國有林
         地苗栗縣公館鄉○○段地號795土地內，須經行政院農
         業委員會林務局新竹林區管理處辦理「界線及防火安
         全檢查」事項。行政院農業委員會林務局於93年2月20
         日發文指定勘驗時間，原告因前開事項無法入場施作
         ，俟農委會林務局同意後始得施作，上情係屬不可歸
         責於原告之事由，理應扣除工期128天。(10月/16天、
         11月/30天、12月/31天、1月31天、2月/20天
         )(16+30+31+31+20=128 天)，故此部份原告於93年4
         月12日完工，合計工期52天，並無逾期。
       4.69KV銅鑼-福德線#56、#57鐵柱基樁基礎工程（以下簡
         稱56、57鐵柱基樁基礎工程）於92年12月8日入場施作
         ，而迄93年3月6日完工，共計89個日曆天。但因系爭
         工程位於陡峭山壁，雨天根本無法施作且有勞安危險
         之虞，準此，依據中央氣象局新竹氣象站92年12月8日
         至93年3月6日逐月逐日氣象資料表所示：92年12月8日
         至12月31日：1天。93年1月：連續降雨8天、93年2月
         ：連續降雨8天、93年3月6日：3天，連續降雨2天，合
         計降雨20天，連續降雨18天。又依工程實務經驗，施
         作電塔工程遇降雨即影響工程安全，理應停止施作，
         以維公安。且系工程乃係「戶外工程」，且確有氣候
         降雨影響施工之情事存在，亦有連績多日降雨之情，
         依據民法第148條第2項：「行使權利，履行義務，應
         依誠實及信用方法」之誠信原則考量，原告當可扣除
         雨天共計20天。系爭工程施工日曆天89天，扣除雨天
         20天，合計工期69天，並無違約。
       5.69KV銅鑼-福德線#54、#55鐵柱基樁基礎工程部份（
         54、55鐵柱基樁基礎工程），於92年12月8日入場施作
         ，而迄93年3月6日完工，共計89個日曆天。但因系爭
         工程位於陡峭山壁，雨天根本無法施作且有勞安危險
         之虞，準此，依據中央氣象局新竹氣象站92年12月8日
         至93年3月6日逐月逐日氣象資料表所示合計降雨20天
         ，連續降雨18天，可扣除雨天共計20天。(系爭工程施
         工日曆天89天，扣除雨天20天，合計工期69天，並無
         違約。
       6.69KV銅鑼-福德線#58巡視路工程部份（以下簡稱58號
         巡視路工程），亦應扣除雨天20天。該工程施工日曆
         天126天，扣除雨天34天，合計工期92天，並無違約。
（二）按承攬報酬，應於工作交付時給付之，無須交付者，應於
      工作完成時給付之。工作係分部交付，而報酬係就各部分
      定之者，應於每部分交付時給付該部份之報酬，民法第
      505條訂有明文，原告承作被告系爭工程已由被告公司驗
      收完竣，且依前所述，原告並無延期完工之事實，故被告
      公司當有給付承攬報酬之義務，實無庸贅言。
（三）對被告答辯所為之陳述
      1.雖被告提出行政院農業委員會函文表示，被告於山坡地
        或森林區內興建輸電鐵塔，其施工方式如採索道及人工
        開挖，且未有運用重型機械開挖及闢建施工道路時，應
        無水土保持法施行細則第八條第一項之適用云云，惟系
        爭工樁程地屬岩盤，而基樁長、寬各250公分、縱深
        10-12公尺，無法用人工開挖，須用鑽孔機具、發電機
        、空壓機（約一噸重）等大型機具開挖始得遂行工作，
        又系爭鐵塔均位於陡峭山壁上，車輛可至道路離塔位約
        有60公尺遠，為運送機具均須闢建施工道路。被告公司
        92年12月6日「各級主管走動管理紀錄暨追蹤表」所示
        ，巡查人為吳松雄股長，在上開巡查表內記載本工程因
        地理環境不佳，坡度峻峭施工便道整修時應特別注意、
        器材運搬困難，目前用一部小爬山機及小挖土機及運搬
        車三部車連接運送，需注意推送過程之安全，由此可見
        被告抗辯系爭工程施工地點無需運用重型機械開挖及闢
        建施工道路等情，顯與事實不符。系爭工程與農委會函
        文所示內容並不相符，被告應檢具原告所提水土保持計
        劃向主管機關申請核准後始得動工，準此本案工程起算
        施工日期應以92年12月8日為準。
      2.依民法第247條之1及最高法院91年度台上字第2336號實
        務見解，並參酌系爭工程位於陡峭之山壁，雨天根本無
        法施作等情，若完全依照承攬契約雨天扣除工期須達豪
        雨、大雨之程度，則該契約顯有與民法第247條之1第四
        款「其他於他方當事人有重大不利益者」之情形相符，
        原告主張此部份條文應為無效。且依系爭工程合約F.
        11非歸咎甲乙雙方之責任條文：「甲方及乙方因下列不
        可抗力原因之一，致未能依時履約時，得遲延履約；不
        得履約者，得免除契約責任。(2)山崩、地震、…、惡
        劣天候、土崩、地層滑動、…、或其他天然災害。」
        依上開條文亦肯認因天候異常得遲延履約。原告就系爭
        工程降雨無法施作要求被告准予展延工期，於93年5 月
        28日發函被告公司，惟被告並不同意降雨展延工期，依
        上開說明被告不同意降雨展延工期係為無理由。
      3.系爭工程已於93年4月12日驗收完工，被告雖抗辯原告
        迄今未檢附全部工程之正、側面存證照片及鋼筋、混凝
        土等檢驗報告，職是，被告以原告未完成契約規定之工
        作而保留付款應屬有據云云，但業如前述，被告已就系
        爭工程完成驗收，且在驗收時並無任何保留，則前揭事
        項已非重要，與實際驗收無涉，況系爭鐵柱基樁已由被
        告使用中。依據民法第502條、第503條及第504條規定
        ，因可歸責於承攬人之事由遲延工作，定作人得於期前
        解除契約，亦得因逾期完成而請求減少報酬，其以特定
        期限完成或交付為契約要素者，定作人亦得解除契約。
        但定作人行使此種權利，必須於受領工作時聲明保留，
        如不為保留，則定作人所得主張之減少報酬請求權及契
        約解除權，即因受領而推定其為拋棄其權利，承攬人對
        於遲延之結果，不必負責任，最高法院78年度台上字第
        2204號判決參照。系爭工程並無任何遲延完工情事，退
        萬步而言之，縱有遲延之情，惟被告在驗收時並無任何
        保留，是以，依據民法第504條之規定，被告亦無法向
        原告主張任何遲延之責任。
（四）並聲明：被告應給付原告130萬元，暨自93年4月12日（竣
      工日）起至清償日止，按年息百分之五計算之利息，並願
      供擔保，請准予宣告假執行。
二、被告之答辯
（一）依據工程採購投標須知第五條一般條款第H.6條規定，「
      本契約文件內訂定之全部竣工日期、分項竣工日期、完成
      時限及程度，應嚴予遵守，除非所訂之日期或工期按H.7
      「展延工期」所規定辦理修訂，並經甲、乙雙方達成協議
      ，否則不得修改。本工程如不能在規定期限內竣工，應以
      全部工程期限為準，每壹日曆天繳納損害賠償額預定性逾
      期違約金15,000元，其金額在工程保留款及尚未支付之工
      程估驗款內扣繳，如有不足者，並通知乙方繳納或自履約
      保證金及差額保證金內扣抵。損害賠償額預定性逾期違約
      總金額，以工程契約總價之百分之二十為上限。
（二）依行政院農業委員會85年11月9日85農林字第85153236A號
      函所示：台電公司於山坡地或森林區內興建輸電鐵塔，其
      施工方式如採索道及人工開挖，且未有運用重型機械開挖
      及闢建施工道路時，應無水土保持法施行細則第八條第一
      項規定之適用。依據本件工程之單價分析表第1項次工料
      名稱：基樁人工挖孔費（一切工料，不分任何地質），同
      表第8項次工料名稱：施工材料機具運搬費（含鐵板鋪設
      折舊及架索道等）〕，本案工程係採索道及人工開挖依上
      述主管機關函示意見，本件工程並無水土保持法施行細則
      第八條第一項規定之適用，無須擬具水土保持計畫送請核
      可。原告藉詞本案須送水土保持計畫書報經地方政府主管
      機關核准後始可開工顯無可採。
（三）投標廠商在投標前，應先瞭解下列情況：１、現有建築物
      、道路、溝渠、灌溉水道排水道。２、現有地面高度及坡
      度。３、氣候狀況，包括颱風、地震、山崩之次數，強度
      及季節性。４、河川水流、一般地面水之變動趨勢及洪水
      災害。５、因契約暫時需要之土地，及建築場地之可用性
      與適宜性。６、測量儀器及施工機具之維護及水害防範，
      使能適宜而及時完成工程。７、出入工地之途徑及施工便
      道。８、各項工程及臨時工程所需之全部材料，能否足量
      獲得及其獲得之方法。９、可能影響投標之其他一切特殊
      情況、災害、意外事故及環境變化。10、工地鄰近居民之
      協調與溝通。投標廠商若草率勘察工地，或未能或拒絕勘
      察工地，以致不能瞭解招標文件之內容及上述各注意事項
      時，不得藉詞推卸其應適當估計工程費用之責任。亦不得
      因未瞭解招標文件之內容，或未熟悉工地之特性，而請求
      補償，工地勘察費用由投標廠商自行負擔，工程採購投標
      須知第十條第 (一)項定有明文。再者，特定條款第一章
      第2節第2.1條亦規定：本工程施工用地含地上物補償費等
      ，除契約另有規定者外，基礎範圍內由甲方負責；其餘包
      括過路權之取得、臨時施工道路之開闢與復原等，均由乙
      方（即原告）負責辦理。又查土木工程施工規範第一章第
      2節前段亦規定：本工程施工用地，如超越規定範圍致涉
      及他人之權益者以及乙方臨時性的設施所需用地或施工道
      路等概由乙方自行負責處理。本件原告雖稱42、44鐵柱基
      樁基礎工程因林清松先生抗議而於92年12月12日始得正式
      入場施作故應展延工期云云，惟觀本案詳細價目表第壹
      -13項次項目及說明記載：地上地下物補償費（含過路、
      復舊、開路補償費），足見本件施工道路之開闢及過路權
      之取得應由原告自行負責處理，從而原告自難以此原因主
      張免除其依契約中所應負之逾期責任。何況，本件工程於
      92年9月19日即已決標由原告公司承攬施作，原告當可於
      決標後即與第三人協調出入工地道路權之取得、臨時施工
      道路之開闢與復原等，其未於決標後即時進行協調，乃竟
      主張#42、#44鐵柱基樁基礎工程於92年12月12日始入場施
      作故該工程應自92年12月12日起計工期云云應無足採。
      何況，本案共有八項承攬工程，縱令其中一項暫無法施工
      ，包商亦非不得調整其工作順序先行施作他項工程，故而
      原告以此主張全部八項工程均應延後起計工期亦非可採。
      此外，原告雖稱其於92年12月8日前無法施工云云，但觀
      該段期間之工程日報表，原告於92年12月8日前即92年10
      月16 日、27日及11月4日、8日、11日、12日、13日、18
      日、19日、20日、21日、24日、25日、26日、27日、28日
      暨12月1日、2日、3日、4日、8日均係出工而未有抗阻之
      記載，由此亦可佐證原告以有第三人抗阻而主張全部工程
      均應自92年12月8日起計工期顯無足採。
（四）本件工程發包前即已確認53鐵柱基樁基礎工程用地已取得
      國有財產局同意，且現場查驗及工程日報表確認挖孔時程
      均同時並行施作，從而，原告以該工程在93年2月20日前
      因未得同意無法入場施作云云亦不足採。
（五）依據原告提出之之中央氣象局逐月逐日之氣象資料，92
      年12月8日至12月31日僅降雨1天（即92年12月8日）、93
      年1月僅降雨6天（即93年1月3日、7日、19日、22日、24
      日、27日）、93年2月僅降雨2天（即93年2月4日、8日
      ）、93年3月6日止僅降雨2天（即93年3月4日、6日）〔93
      年3月僅降雨9天（即93年3月4日、6日、7日、10日、19日
      、20日、21日、24日、27日）〕，參照原告提出之中央氣
      象局氣象資料足見原告主張扣除之雨天日數不足採信。且
      依行政院交通部中央氣象局定義之「大雨」係指24小時累
      積雨量達五十毫米以上，且其中至少有1小時雨量達十五
      毫米以上之降雨現象；所謂「豪雨」則指24小時累積雨量
      達一百三十毫米以上之降雨現象，詳觀中央氣象局逐月逐
      日氣象資料，原告主張之降雨日數（即92年12月8日至93
      年3月）之各日累積降雨量亦分別僅為1.0 mm、3.0mm 、
      18.0mm、0.5mm、9.0mm、0.5mm、6.0mm、2.5mm、23.5mm
      、0.5mm、4.5mm、13.5mm、9.0mm、8.0mm、16.0mm 、
      1.5mm、9.5mm、9.5mm，既無颱風，亦非「大雨」或「豪
      雨」，自難以此為由主張扣除工期日數。縱依中央氣象局
      氣象資料顯示92年12月8日及93年1月3日、7日、19日、22
      日、24日、27日，2月4日、8日，3月4日、6日、7日、10
      日、19日、20日、21日、24日、27日有降雨現象，但觀原
      告自己製作之工程日報表記載上開降雨日中之93年1月7日
      、19日，同年2月4日，3月4日、10日、19日原告均有出工
      ，亦可佐證原告主張因降雨無法施工不足採信。按債務人
      在遲延中，對於因不可抗力而生之損害，亦應負責，民法
      第231條第2項定有明文。據查本件工程係於92年9月19日
      決標由原告公司承攬施作，而依原證八之氣象資料所示
      92年9月19日以後之100日曆天幾乎全為晴天（92年9月19
      日起至92年12月27日止100日曆天內僅9月22日、23日，10
      月14日，11月26日，12月8日降雨各10.5mm、5.5mm、4.0m
      m、0.5mm、1.0mm），依照上開法文規定，本件原告於決
      標後遲未迅速展開工作而在遲延中主張全部工程至少應自
      92年12月8日起計算工期及稱因降雨免責亦無理由。依一
      般條款第H.7條之規定：乙方（即原告）為完成本契約之
      工程或工作或其任何分項工程或工作，或為達成時程表規
      定進度，而發生延遲或阻礙，乙方應於發生延遲事故後之
      七日內，以書面通知甲方，並於二十八日內向甲方提出其
      全部面細節說明，敘明延遲之情況及理由、預計受延遲之
      天數以及用以防止或減少延遲之措施，使被告可於收到該
      項書面細節說明後考慮是否給予展延工期。本件原告未依
      契約規定之時間程序提出展延工期申請，而其起訴狀所稱
      據以請求展延之原因又顯非無疑，被告自難免除原告因逾
      期而依契約規定所應負擔之損害賠償責任。
（六）實則本件工程未能按期完工係因本件承攬商於92年9月19
      日決標後遲未迅速展開工作亦未即時辦理開工前勞工安全
      衛生教育訓練及機具材料檢驗，竟至92年11月20日才辦理
      開工前勞工安全衛生教育訓練，原告根本未即時完成進場
      準備，縱無抗爭降雨現象原告亦無檢具合格充份之人員及
      機具材料可進場施工，因此，尚難因承攬商怠於辦理進場
      準備而藉詞展延工期。
（七）本件包商除有逾期竣工之可議外，亦未依約提出檢試驗紀
      錄及存查照片等工務文件供原告查證確認，按一般條款第
      I.7條後段及特訂條款第二章施工檢驗程序第6.3.1條規定
      ：乙方（即原告）依契約第9條第2項第4款規定辦理材料
      及施工檢驗程序，應就鋼筋、混凝土、瀝青混凝土及其他
      適當檢驗項目，會同甲方取樣，並由政府機關、大專院校
      設置之實驗室辦理或由中華民國實驗室認證體系認可之實
      驗室辦理，並由該實驗室出具認可標誌之檢驗報告。工程
      完工後，包商應填寫「工程竣工報告單」，檢附實作完成
      結構物之正、側面各一張之存證照片（貼成一頁），於上
      班時間報請甲方工程主辦部門派員查驗，查驗不合格者，
      包商應改善後重新提報。經查本件原告迄今仍未檢具完備
      全部工程之正、側面存證照片及鋼筋、混疑土等檢驗報告
      ，職是，被告以原告未完成契約規定之工作而保留付款應
      屬有據。
（八）況如前述，為估價正確，投標廠商應詳細研閱招標文件，
      並赴工地勘察，且對可能影響施工之有關天然災害及意外
      情況已有所認知準備，投標廠商若草率勘察工地，或未能
      或拒絕勘察工地，以致不能瞭解招標文件之內容及上述各
      注意事項時，不得藉詞推卸其應適當估計工程費用之責任
      。亦不得因未瞭解招標文件之內容，或未熟悉工地之特性
      ，而請求補償，工程採購投標須知第十條第 (一)項定有
      明文。復且，工程採購投標須知第三十一條第 (一)項亦
      規定：投標廠商本身無論因何種原因致未能獲得與本工程
      有關之施工、竣工及保固等資料，一旦簽約承包時，仍應
      擔負契約中所有應負之責任。一切均以契約為依據，承包
      商不得因本公司、工程司或其他任何人等之說明、承諾或
      保證，而要求增加履行契約之費用。按民法係以私法自治
      為原則，承認當事人間得自主地創造其相互間私法關係，
      故當事人間所創設之契約關係，除有違反公共秩序及善良
      風俗或違反強制禁止規定之情事而被認為無效外，皆為民
      法所承認，並應為締約當事人間共同遵守，此乃私法自治
      、契約自由原則之體現。蓋依契約關係，當事人本均有依
      約履行之義務，設非不然，則當事人可任意遲延或拒絕給
      付，無疑將對債之履行造成阻力，而妨礙當事人間之意思
      活動。矧將一方之違約導致之不利益歸由他方分攤，如此
      豈得謂平？依兩造間之承攬契約約定，本件工程工期為
      100日日曆天，原告公司理應按期峻工並依約檢附工務照
      片及檢驗報告後方得依約請求給付工程款，詎竟未完成契
      約規定應完成之工作，被告自難給付驗收合格款項，原告
      起訴請求被告給付一百三十萬元為無理由，請求駁回原告
      之訴。
三、兩造不爭執之事實
（一）92年9月29日簽訂工程承攬契約。
（二）92年10月16日契約約定之開工。
（三）92年12月8日原告簽立原證五切結書。
（四）93年1月6日第42、44號鐵柱基樁基礎完工
（五）93年1月24日契約預定竣工日（100日曆天）
（六）93年4月12日原告申報竣工。
（八）本件工程之總工程款為5,350,000元，其中30萬元為保固
      款，原告現已具領3,750,000元。
四、本件爭執要點
（一）原告起訴請求工程款尾款130萬元（不含保固款30萬元）
      ，但被告以原告遲延完工而主張扣款，而契約預定之竣工
      日93年1月24日，原告自承93年3月6日完成第54、55、56
      、57鐵柱基樁基礎及93年4月12日完成第53號鐵柱基樁基
      礎及58巡視工路完工，因此，為本件主要之爭執要點為原
      告遲逾契約約定之完工日是否為不可歸責於原告？被告得
      否主張以約定之違約金抵銷原告之尾款請求？
（二）原告主張下列應展延竣工期之原因是否有理：
      1.因被告未通知原告所交付之水土保持計畫書是否經核准
        而延遲92年12月8日原告書立切結書後始開工？
      2.第42、44鐵柱基樁基礎因地主抗爭而遲延至92年12月12
        日始開工？
      3.第53號基樁因在國有林地內，必須等候行政院農業委員
        會林務局同意後始得施工，被告於93年2月20日始發文
        行政院農業委員林務局，指定會勘日期，因此，上開工
        程於93年2月20日後始得施做？
      4.56、57、54、55號鐵柱基樁基礎及第58號巡視路除施工
        日期應自92年12月8日起算，另應扣除雨天，展延工期
        ？
 (三)原告未依據一般條款I.7後段及特訂條款第二章施工檢驗程
     序6.3.1條規定，提出全部工程之正、側存證照片及鋼筋、
     混凝土之檢驗報告，被告得暫不給付尾款？
五、法院得心證之理由
（一）本件工程包含7個基樁及一條巡視路工程，依據契約之約
      定，上開工程應在開工後日曆天100天內均完成，故自預
      定開工日92年10月16日至預定竣工日93年1月24日為全部
      工程之施工日期，93年1月24日為全部工程之竣工日。因
      此，苟有不可歸責於原告之原因而延長工期，則應在原訂
      竣工日期後加上應展延日數，為所有工程應完工之最後期
      限，超過該期限而有任一工程未完工，則為遲延完工。本
      件並未約定分期竣工，故原告主張以個別工程，分計100
      天之日曆天，分期完工，應有誤解，合先敘明。
（二）本件工程不需等待被告代送水土保持計畫書後始可開工。
      1.依據被告提出而為原告不爭執之行政院農業委員會85年
        11月9日85農林字第85153236A號函，被告公司於山坡地
        或森林區內興建輸電鐵塔，其施工方式如採索道及人工
        開挖，且未有運用重型機械開挖及闢建施工道路時，應
        無水土保持法施行細則第八條第一項規定之適用。而依
        據系爭工程之單價分析表第1項次工料名稱：基樁人工
        挖孔費（一切工料，不分任何地質），同表第8項次工
        料名稱：施工材料機具運搬費（含鐵板鋪設折舊及架索
        道等）〕，本案工程係採索道及人工開挖，依上述主管
        機關函示意見，本件工程並無水土保持法施行細則第八
        條第一項規定之適用，無須擬具水土保持計畫送請核可
        。
      2.原告雖主張因價目表中確實有水土保持計畫書之項目及
        系爭工程所在之地質為岩盤，無法完全以人工開挖，必
        須借助機械輔助，故不適用上開函文，而應送水土保持
        計畫書後，始能施工，否則有觸犯水土保持法之虞，本
        件係在原告於92年12月8日出具切結書後始能開工云云
        。惟查：
        (1)估價表中有水土計畫書之核價與實際上是否需要送
           水土計畫書予主管機關並無絕對關係，無法以估價
           表內有水土保持計畫書，即認定有送水土保持計畫
           書之必要。
        (2)本件為人工開挖及索道運輸工程，依據上開函文所
           示，本不需送水土保持計畫書予主管機關，而開工
           後後原告擅自改以機械輔助挖孔，開闢便道運輸機
           械，並至92年11月始告知原告之員工（課長）等事
           實，為原告所自承（95年12月6日言詞辯論筆錄參照
           ）。因此，被告原無送交水土保持計畫書之必要，
           故並非因被告未送交水土保持計畫書予縣市主管機
           關而阻礙原告施工。如因被告改變施工方式而有需
           送交水土保持計畫書，但被告於92年11月前並不知
           原告改變施工計畫，加入機械輔助，則更無從送交
           水土保持計畫書。原告主張本件工程因原告等待被
           告送交水土保持計畫書無法施工而遲延云云，顯非
           有據。
         (3)原告在92年12月8日出具之切結書記載（即原證五
            ），「本公司承攬貴處69KV線銅鑼-福德＃53等鐵
            塔基礎工程，因施工難度較高，且岩石峭壁無法施
            設索道，故取得地主同意，借用原有產業道路加以
            修整，伺候如地方政府有意見或有違水土保持保本
            公司院願完全責任，並於施工後施做簡易水土保持
            」等文字。由此內容觀之，兩造認為原告由架設索
            道運送機械、材料，改為使用利用產業道路，此部
            分之變更所產生之責任均由原告自行負責，包括水
            土保持等工作亦包含在內，益徵，原告變動施工方
            式後應進行水土保持工作之者為原告而非被告。
       （4）況依據原告提出之工程日報表，92年12月8日前已
            有施工記錄，例如92年11月10日至13日整修道路、
            92年11月18日至21日整修道路、92年11月24日材料
            準備、92年11月25日至27日挖孔、92年11月28日材
            料進場、92年12月1日材料進場、92年12月1日材料
            搬運、92年12月2日至4日挖孔、92年12月8日挖孔
            ，有原告提出之工程日報表在卷可參，此與原告主
            張因未送水土保持計畫書而未能施工等情不符。
        （5）因此，原告主張其在92年12月8日前因被告未代送
             水土保持計畫書，因此無法開工，主張開工日期
             為92年12月8日云云，顯非可採。
（三）原告無法證明工程日報表中休工之日皆因下雨無法施工，
      故不得以雨天之理由請求延展峻工期日。
      1.按因不可歸責於債務人之事由，致未為給付者，債務人
        不負遲延責任，民法第230條定有明文。工程承攬事件
        因天候因素無法施工，依據上開規定，此不可歸責於承
        攬人之事由而影響工程進度而無法在約定期日完工，承
        攬人不負遲延責任。本件為戶外施工之工程，在一定程
        度之天候條件下當然可能影響施工之進度，如何之天候
        條件始影響施工進度，應視實際下雨之情形具體上對於
        施工進度之影響，至於是否為豪雨或大雨，並非停工之
        絕對條件，應視天候之狀況確實影響施工，工程進度因
        而不能在預定期限內完成，原告即可主張該日必須停工
        而展延竣工期。故被告主張系爭工程必須大雨或豪雨始
        能停工，並不可採。
      2.按依據兩造不爭執之一般條款第H.7條之規定（即被證
        十五）：乙方（即原告）為完成本契約之工程或工作或
        其任何分項工程或工作，或為達成時程表規定進度，而
        發生延遲或阻礙，乙方應於發生延遲事故後之七日內，
        以書面通知甲方，並於二十八日內向甲方提出其全部面
        細節說明，敘明延遲之情況及理由、預計受延遲之天數
        以及用以防止或減少延遲之措施，使被告可於收到該項
        書面細節說明後考慮是否給予展延工期。上開規定聲請
        停工程序，乃使被告在適當時間內可以勘查雨天是否確
        實無法施工，就兩造而言應屬公平。
      3.依據原告提出之工程日報表，本件工程之施工期間之92
        年11月26日，中央氣象局之日雨量表記錄為下雨0.5mm
        ，但原告仍進行挖孔工程，93年2月3日至6日，亦有降
        雨量2至29.5mm，原告亦進行配筋修改工程，93年3月2
        日至3日降雨量為7.5mm、13.5mm，亦有混凝土澆灌第56
        及57號鐵柱基樁基礎工程之施工，故本件工程施工期間
        ，即使下雨亦有施工之紀錄，顯見，下雨並非當然無法
        進行施工，因此，原告主張，依據中央氣象局之日雨量
        表，只要有降雨紀錄即應視為不可歸責於原告之停工日
        而必須展延竣工期云云，亦非可採。
      4.原告如未能依據上開程序向被告聲請停工，並由被告實
        地勘驗後，同意該日為不可歸責於原告之停工日，於嗣
        後始回溯請求已過之工期應計入停工日而請求展延竣工
        期，雖非因此即不得主張停工展延工期，但應舉證證明
        停工之日，具體上確實因降雨而無法施工，非僅提出中
        央氣象局之下雨記錄證明該日確實降雨即足，尚應應實
        際舉證證明降雨日之工程如何確實因下雨而無法施工。
        但本件工程，原告除提出雨量表證明施工期間確實曾經
        降雨，但並無法舉證證明其主張停工之日，具體上工程
        如何受降雨之影響而必須停工，因此，原告既無法證明
        其主張下雨之日，系爭工程因雨而致無法施工之事實，
        其主張本件工程因下雨而必須停工20天或34天云云，亦
        非可採。
      5.原告雖請求傳訊證人吳松雄及蔡國春（被告公司之股長
        及課長）到庭為證，證明本件工程為戶外工程，遇雨即
        無法施工云云，惟本件系爭工程雖為戶外工程，在原告
        提出之工程日報表中已有下雨施工之紀錄，故並非遇雨
        即無法施工而必須停工，故證人吳松雄及蔡國春即無傳
        訊之必要，併此敘明。
（四）第53號基樁無須等待行政院農業委員會於93年2月20日訂
      期現場履勘後始得施做。
      1.系爭第53號鐵柱基樁基礎雖位於國有土地上之事實為兩
        造所不爭執，但已於92年6月18日由國有財產局台灣中
        區辦事處新竹分處、林務局新竹林區管理處及被告公司
        派員現場會勘，並同意設立鐵柱之事實，亦有現場會勘
        記錄乙紙在卷可稽。因此，被告抗辯，本件工程係已取
        得使用土地之同意，而在施工中僅補行防火線之指定等
        語，應為可採。且依據原告提出之工程日報表，原告在
        93 年2月20日前亦有53鐵柱基樁基礎之施工，原告亦不
        否認確有施工等情（95年12月6日言詞辯論筆錄在卷可
        參）。因此，系爭工程並無未取得國有土地使用之情，
        事後行政院農業委員會林務局之會勘指定防火線為補行
        之程序，並無妨礙原告工程之進行。故原告主張第53號
        鐵柱基樁基礎必須於93年2月20日後補行防火線指定始
        能施工云云，亦無可採。
（五）本件因地主林清松之抗爭，而無法施工，得展延工期25天
      。
      1.系爭工程施工期間確實有訴外人林清松出面抗爭，為兩
        造所不爭執。雖被告抗辯依據土木工程施工規範第一章
        第2節前段亦規定：本工程施工用地，如超越規定範圍
        致涉及他人之權益者以及乙方臨時性的設施所需用地或
        施工道路等概由乙方自行負責處理。且詳細價目表第壹
        -13項次項目及說明記載：地上地下物補償費（含過路
        、復舊、開路補償費），足見本件施工道路之開闢及過
        路權之取得應由原告自行負責處理，原告自難以此原因
        主張免除其依契約中所應負之逾期責任。惟查：價目中
        含補償費及依據兩造之約定必須由原告自行取得需用地
        或施工道路，僅原告再取得需用地或施工道路或必須補
        償施工地之地上物時，第三人請求對價或補償時，由原
        告負責，不得再向被告請求該部分之費用，但對於第三
        人之抗爭而阻礙原告之施工，其抗爭雖有理性，但亦有
        眾多不理性行為，並非原告得以控制第三人不為抗爭之
        行為，除非原告怠於處理抗爭，否則，如因第三人抗爭
        而無法施工，此亦為不可歸責於原告工程進度遲延，應
        得以此原因展延工期而不負遲延之責。故被告抗辯因訴
        外人抗爭，而無法施工時，得展延工期，尚非無據。
      2.依據原告提出為兩造不爭執之訴外人林清松出具之92
        年11月28日之抗議書及92年12月12日之同意書，系爭工
        程在92年12月12日前確實遭受訴外人林清松之抗爭，而
        有工程進度遲延之情。依據原告提出之工程日報表，在
        92年10月17日當日進行之工程為地權協商；同月18、19
        日即休工；同月20至24日為地權協商；25、26日未出工
        ；同月28、29、31日則繼續地主協商；11月1、2、8、9
        、14、15、16、17日休工；同月22、23日未出工；同月
        29、30日休工；12月5、6、7日休工。總計，在訴外人
        林清松抗爭期間，因此停、休工或協商之日數總計為28
        天，此28天應為不可歸責於原告之遲延，原告得主張展
        延工期，將竣工期由93年1月24日往後展延28天。
（六）綜上，系爭工程之原竣工日為93年1月24日，因訴外人林
      清松抗爭，而遲延28日，該遲延應不可歸責於原告，故系
      爭工程之竣工日應可展延28日，即可展延至93年2月20日
      ，超過上開期限始視為遲延而由被告負遲延之責。被告於
      93年4月12日申報竣工，因此系爭工程之竣工日為93年4月
      12日。系爭工程最遲應竣工之日期為93年2月20日，被告
      至93年4月12日始竣工，依據承攬契約一般條款H.10逾期
      天數之計算準則，逾期後之休假及國定假日均不計逾期天
      數，故93年2月21日起至93年4月12日止，扣除國定假日及
      休假，原告遲延完工36日。依據工程採購投標須知第五條
      規定（即被證五），遲延竣工每一日曆天應繳納損害賠償
      15,000元，最高上限為工程總價之百分之二十，故
      本件被告得請求原告給付違約金540,000元（36X15000＝
      540000），並以此抵銷應付之尾款。兩造不爭執，系爭工
      程款中除保固款外，尚有1,300,000元之工程尾款並未支
      付。因此，扣除遲延完工之賠償，被告僅得請求760,000
      元。
（七）又被告主張原告亦未依約提出檢試驗紀錄及存查照片等工
      務文件供被告查證確認，按一般條款第I.7條後段及特訂
      條款第二章施工檢驗程序第6.3.1條規定：乙方（即原告
      ）依契約第9條第2項第4款規定辦理材料及施工檢驗程序
      ，應就鋼筋、混凝土、瀝青混凝土及其他適當檢驗項目，
      會同甲方取樣，並由政府機關、大專院校設置之實驗室辦
      理或由中華民國實驗室認證體系認可之實驗室辦理，並由
      該實驗室出具認可標誌之檢驗報告（即被證十七）。工程
      完工後，包商應填寫「工程竣工報告單」，檢附實作完成
      結構物之正、側面各一張之存證照片（貼成一頁），於上
      班時間報請甲方工程主辦部門派員查驗，查驗不合格者，
      包商應改善後重新提報（即被證十八）。原告雖主張其已
      交付上開文件資料，但並未提出證據證明，故無法認定原
      告已提出上開行政文件。但系爭工程已完工交付被告使用
      ，而上開文件資料之作用為方便被告行政體系之查核確認
      工程地面下之設計是否符合要求，如果無上開文件資料即
      無法查核，該項工程亦處於未完成之狀態無法歸檔。故上
      開文件資料雖非本件工程之最主要給付義務，但亦為給付
      義務之一部分，如未完成，對於被告而言，無不有損害之
      發生。按因契約互負債務者，於他方當事人未為對待給付
      前，得拒絕自己之給付，民法第264條第1項前段定有明文
      。因此，文件資料未交付，固不得扣留全部工程發不發，
      但亦非不得扣留部分工程款。而被告亦陳稱，如未交付文
      件資料則只核發百分之九十五之工程款等情，文件資料既
      對被告對於事後工程之管理檢驗有其實益，亦為原告之給
      付之一，被告自得主張就此部分拒絕價金之對待給付，且
      僅拒絕工程款百分之五之給付，尚屬合理。因此，本件原
      告得請求之總工程款4,510,000元（375萬+76萬=451萬元
      ），如因文件資料未完成僅得核發之百分之九十五之工程
      款，即為4,284,500元，原告已具領其中之375萬元，故原
      告尚得請求534,500元，而所剩餘之225,500元，則應於原
      告交付檢試驗記錄表及存查照片後得請求之。按給付無確
      定期限者，債務人於債權人得請求給付時，經其催告而未
      為給付，自受催告時起，負遲延責任。其經債權人起訴而
      送達訴狀，或依督促程序送達支付命令，或為其他相類之
      行為者，與催告有同一之效力，民法第229條第2項定有明
      文。又按遲延之債務，以支付金錢為標的者，債權人得請
      求依法定利率計算之遲延利息，民法第233條第1項前段定
      有明文。本件工程款尾款之給付，應以原告完成驗收後為
      之，並無確定之給付期限，故依據上開規定，應於原告催
      告或起訴狀送達被告時為遲延，始能請求遲延利息，故原
      告請求自93年4月12日申報竣工日起計算遲延利息，並無
      理由。本件原告得請求之534,500元部分，因未經過催告
      ，故應以起訴狀繕本送達被告之翌日起即94年7月15日起
      至清償日止，按年息百分之五計算之遲延利息，而
      225,500元部分，則因原告並未完成文件資料之給付，被
      告尚無須給付，故並未陷於遲延之狀態，自無須給付遲延
      利息。因之，本件原告之請求在上開範圍內為有理由，應
      予准許，逾此部分，為無理由，應予駁回。
六、因本案事證已臻明確，兩造其餘主張陳述及所提之證據，經
    審酌後，均與本件之裁判基礎無關，不再一一論述，附此敘
    明。
七、兩造陳明願供擔保，聲請宣告假執行或免為假執行，經核原
    告勝訴部分，合於法律規定，爰分別酌定相當之擔保金額宣
    告之；原告其餘假執行之聲請，因訴之駁回而失所依據，不
    予准許。
八、訴訟費用之負擔：民事訴訟法第79條。
中    華    民    國    95    年    12    月    20    日
                  民事第一庭    法  官  黃珮禎
以上正本係照原本作成。
如對本判決上訴，須於判決送達後20日內向本院提出上訴狀。
中    華    民    國    95    年    12    月    20    日
                                書記官  江靜玲
附表一
┌───┬──────────────────────┐
│ 編號 │ 名                                 稱      │
├───┼──────────────────────┤
│  1   │  69KV銅鑼-福德線#53鐵柱基樁基礎工程乙座    │
├───┼──────────────────────┤
│  2   │  69KV銅鑼-福德線#54鐵柱基樁基礎工程乙座    │
├───┼──────────────────────┤
│  3   │  69KV銅鑼-福德線#55鐵柱基樁基礎工程乙座    │
├───┼──────────────────────┤
│  4   │  69KV銅鑼-福德線#56鐵柱基樁基礎工程乙座    │
├───┼──────────────────────┤
│  5   │  69KV銅鑼-福德線#57鐵柱基樁基礎工程乙座    │
├───┼──────────────────────┤
│  6   │  69KV南湖-香山線#42鐵柱基樁基礎工程乙座    │
├───┼──────────────────────┤
│  7   │  69KV南湖-香山線#44鐵柱基樁基礎工程乙座    │
├───┼──────────────────────┤
│  8   │  69KV銅鑼-福德線#58巡視路工程              │
└───┴──────────────────────┘


司法院資訊處製作；財團法人民間司法改革基金會備份。
